【裁判字號】    98,台上,5807
【裁判日期】    981008
【裁判案由】    侵占
【裁判全文】
最高法院刑事判決            九十八年度台上字第五八０七號
上  訴  人  甲○○
選任辯護人  陸正義律師
上列上訴人因侵占案件，不服台灣高等法院中華民國九十六年一
月十一日第二審判決（九十四年度上訴字第二三六六號，起訴案
號：台灣板橋地方法院檢察署九十二年度偵續字第一三八號），
提起上訴，本院判決如下：
    主  文
原判決關於甲○○部分撤銷，發回台灣高等法院。
    理  由
一、本件原判決認定上訴人甲○○與李奇霖（已經第一審判刑確
定）及施能詠（係本件告訴人，原判決認定屬共同正犯）於民國
八十三年三月間合資設立鐸達企業有限公司（下稱鐸達公司），
李奇霖為董事，上訴人負責資金調度，並與施能詠負責財務、報
稅事宜，施能詠另經辦海外採購、物品管理事務。嗣於八十七年
五月間，李奇霖因故退出，股份轉讓給上訴人之子吳振嘉（已經
第一審判刑，原審駁回其上訴，並諭知緩刑確定），吳振嘉亦接
任董事。鐸達公司為經營事業，申設如原判決所示之甲、乙、丙
、丁戊等五個銀行帳戶，而上訴人私人則開立有如原判決所載之
Ａ、Ｂ、Ｃ等三個帳戶，詎上訴人自八十三年五月二十日起至八
十七年六月三十日止，基於概括犯意，意圖為自己不法之所有，
利用其掌管公司甲帳戶之大小印章，先後多次將該公司甲帳戶內
之資金，或以轉帳或現金提領轉存之方式，將如原判決附表一所
示金額，轉入其私人之Ａ、Ｂ、Ｃ帳戶，因此共計侵占其業務上
持有之鐸達公司資金新台幣（下同）六百五十三萬九千元。上訴
人為（掩飾其業務侵占之情，須）使鐸達公司之財務報表平衡，
李奇霖預見上訴人可能會有弊端，竟不違背本意，上訴人遂得基
於概括犯意，就該公司八十四至八十六年度資產負債表部分，與
施能詠及商業負責人李奇霖；就八十七年度資產負債表部分，與
商業負責人吳振嘉，以共同犯意聯絡，故意遺漏鐸達公司會計上
應記錄之事項即甲帳戶之貸款（負債）、甲、丁、戊帳戶之存款
（資金），並在無任何內部憑證之下，以「股東往來」、「暫收
款」科目，虛列於「其他流動資產負債」會計項目內，利用不知
情之代理記帳會計師胡秀芳在台北市內，製作各該年度之資產負
債表，詳情如原判決附表二至四所載，而後於各應申報即次年之
五月十五日，向財政部台灣省北區國稅局新莊稽徵所申報等情。
因而維持第一審依違反商業會計法及連續業務侵占罪之牽連犯，
從一重論上訴人以後者之罪，駁回上訴人之第二審上訴。固非無
見。
二、惟查：(一)、刑法第二十八條之共同正犯，必以行為人彼此間
具有犯意聯絡、行為分擔，始克成立。此一犯意，必須明示或默
示，他人方能相應、聯絡、合致，互相利用、實行犯罪，乃課以
相同罪責，自應就其犯意如何聯絡為明白之認定，並說明其認定
所憑之依據，否則應認有判決理由不備之違法。原判決事實認定
「李奇霖預見甲○○持有鐸達公司甲帳戶大小印章，施能詠負責
與會計師聯絡等報稅事宜，其等對於申報資產負債表有可能因迴
護自己利益而故意遺漏會計事項，不為記錄或虛列……之不正當
方法，致財務報表發生不實結果，以達財務報表平衡目的，竟不
違背李奇霖本意」（見原判決第二頁倒數第六至十一行），理由
二－(五)說明照錄上揭文字（見原判決第九頁倒數第一、二行，第
十頁第一至四行），二－(八)又記載「被告吳振嘉及共同被告李奇
霖不違背其本意而放任被告甲○○提供報稅憑證，或施能詠掌理
財務並過目報稅資料，其等均與被告甲○○有犯意聯絡及行為分
擔」（見原判決第十三頁第二至五行），二－(十)亦重申斯旨（見
原判決第十四頁倒數第一行，第十五頁第一至三行），微論關於
吳振嘉共同犯罪部分，有事實未認定、理由有說明之判決理由矛
盾情形存在，且就上揭諸人彼此間究於何時、何地、如何為意思
聯絡，悉未認定、說明，非無判決理由欠備之違失。(二)、刑法第
三百三十六條第二項之業務侵占罪，雖未直接載明「意圖為自己
或第三人不法之所有」之主觀犯罪構成要件，但既定為「犯前條
第一項之罪」，即屬借用第三百三十五條第一項之構成要件，自
須有上揭主觀意圖，始成立犯罪。原判決既認定鐸達公司之資金
調度業務係由上訴人負責，業見前述，復於理由內說明該公司之
貸款，確有由上訴人之妻吳徐慧珠、子吳振群、吳振豪提供質押
品，且事後已清償完畢（見原判決第十一頁倒數第一至四行，第
十二頁第一、二行），上訴人又堅稱伊由Ａ、Ｂ帳戶匯入鐸達公
司帳戶之金額至少一千零二十五萬八千八百七十三元，而自鐸達
公司轉入上訴人帳戶者，僅有八百十一萬一千六百九十九元，純
因公司與私人帳戶混淆，絕未侵占等語，倘果無訛，上訴人是否
具有不法侵占之主觀意圖，即有慎酌餘地。原判決逕以侵占罪屬
即成犯性質，遽行論罪（見原判決第十二頁第八至十六行），攸
關公平正義之維護，難認無證據調查職責未盡之違法。以上或為
上訴意旨所指摘，或為本院得依職權調查之事項，應認原判決關
於上訴人部分有撤銷發回更審之原因。又上訴人行為後，中華民
國九十六年罪犯減刑條例已於九十六年七月四日公布，並自同年
月十六日施行，案經發回，更審時宜注意上訴人有無上開減刑條
例規定之適用。
據上論結，應依刑事訴訟法第三百九十七條、第四百零一條，判
決如主文。
中    華    民    國  九十八  年    十    月    八    日
                      最高法院刑事第十庭
                          審判長法官  花  滿  堂
                                法官  黃  正  興
                                法官  陳  東  誥
                                法官  林  錦  芳
                                法官  洪  昌  宏
      本件正本證明與原本無異
                                      書  記  官
中    華    民    國  九十八  年    十    月   十二   日
                                                      Ｅ


司法院資訊處製作；財團法人民間司法改革基金會備份。
